【裁判字號】    96,訴,1930
【裁判日期】    970229
【裁判案由】    債務人異議之訴
【裁判全文】
臺灣高雄地方法院民事判決              96年度訴字第1930號
原      告  丙○○
被      告  甲○○
            乙○○
上列當事人間債務人異議之訴事件，本院於民國97年2 月14日言
詞辯論終結，判決如下：
    主      文
原告之訴駁回。
訴訟費用由原告負擔。
    事實及理由
一、本件被告均經合法通知，未於言詞辯論期日到場，核無民事
    訴訟法第386 條各款所列情形，爰依原告聲請，由其一造辯
    論而為判決。
二、本件原告起訴主張：座落高雄縣茂林鄉多納村第243 地號土
    地（下稱系爭土地）上之高架鋼骨RC結構造水塔及附屬設備
    （下稱系爭水塔）係原告所有，雖系爭土地之所有權因本院
    89年度訴字第2038號民事分割共有物事件（以下簡稱前案訴
    訟）裁判分割之結果，而歸被告所有，惟系爭水塔於前案訴
    訟時即已存在，既分割共有物之判決無拆除地上物之記載，
    被告以該判決聲請強制執行拆除系爭水塔，自屬違法執行。
    況水源為生存所必需之物，亦不應予以拆除。且系爭水塔於
    數十年前即已存在，並為被告所明知，故原告係善意占有系
    爭土地。為此，爰依強制執行法第15條提起本訴，並聲明求
    為判決：本院95年度執字第83412 號強制執行程序，就拆除
    原告所有系爭水塔之執行行為應予撤銷。
三、本件被告2 人雖均經本院合法通知，惟皆未曾到庭，然前均
    曾具狀以：系爭水塔於本院在前案訴訟期間，偕同高雄縣美
    濃地政事務所測量人員於89年12月4 日至系爭土地勘測時，
    並不存在；而系爭土地既經本院於93年7 月30日，以89年度
    訴字第2038號民事判決分割判決歸被告所有，則原告現仍占
    有該土地，即屬無權占有，被告自得於點交土地之強制執行
    程序中請求拆除原告所有之地上物；又系爭水塔僅係供作私
    人儲水之用，只需易地安置即可，並無所謂影響生存可言等
    語置辯。另被告乙○○尚補稱：本院95年度執字第83412 號
    強制執行事件，僅被告甲○○1 人聲請執行，原告提起債務
    人異議之訴卻將被告乙○○列為共同被告，其當事人不適格
    等語，以置抗辯；並均聲明求為判決：原告之訴駁回。
四、兩造所不爭執之事實：
（一）系爭水塔位於高雄縣茂林鄉多納村第243 地號土地上，而
      該土地係被告所有，系爭水塔則為原告所有。
（二）被告訴請分割系爭土地，經本院89年度訴字第2038號判決
      分割，該判決業已於94年12月21日確定。
（三）被告甲○○執分割共有物之裁判為執行名義聲請點交土地
      ，並請求拆除系爭水塔，此有本院95年度執字第83412 號
      卷可參。
五、則本件之爭點在於：
（一）系爭水塔及附屬物是否於前案訴訟前即已存在？原告所為
      執行名義未載明拆除系爭水塔，以及善意占有等之主張，
      有無足以排除強制執行之權利？
（二）原告對非執行債權人即被告姬美英提起債務人異議之訴，
      有無當事人不適格之問題？
六、本院之判斷：
（一）系爭水塔及附屬物是否於前案訴訟前即已存在？原告所為
      執行名義未載明拆除系爭水塔，以及善意占有等之主張，
      有無足以排除強制執行之權利？
    (一)按關於共有物分割之裁判，執行法院得將各共有人分得部
      分點交之，強制執行法131 條第1 項前段定有明文。次按
      以共有土地為原物分割之裁判，縱未宣示交付管業，但其
      內容實含有互為交付之意義，當事人仍得依強制執行法第
      131 條第1 項規定請求點交；從而土地既應點交，則地上
      建物，依司法院院解字第3583號解釋，亦當然含有拆除效
      力在內，依強制執行法第125 條準用第100 條之法意推之
      ，自可拆除房屋點交土地與分得之當事人（最高法院79年
      度台抗字第21號判決意旨參照）。本件兩造原所共有之系
      爭土地，經被告訴請裁判分割，業由本院以89年度訴字第
      2038號判決准予分割確定，且系爭水塔所座落之系爭土地
      係由原告2 人取得，維持共有，有本院89年度訴字第2038
      號民事判決1 份在卷，復為兩造所不爭，則揆諸上開論述
      ，原告所有之系爭水塔既座落於分割後為被告所有之系爭
      土地上，被告自得依前揭強制執行法第131 條第1 項前段
      之規定聲請點交；原告雖以上開分割共有物之判決無拆除
      地上物即系爭土塔之記載，主張執行程序違法，然參照上
      述最高法院判決意旨，分割共有土地之裁判雖未明示拆除
      地上建物，惟土地既應點交，則當然含有拆除地上建物之
      效力，故原告主張分割共有物之判決無拆除地上物之記載
      ，被告以該判決聲請強制執行拆除系爭水塔，自屬違法執
      行云云，洵屬無據。況如原告係主張拆除系爭水塔之執行
      名義並未成立，被告竟聲請對原告強制執行，而侵害原告
      之權利，此僅原告得依強制執行法第12條第1 項聲明異議
      而已，尚非得提起債務人異議之訴。
    (二)又本件原告固主張系爭水塔於土地分割判決前即已存在，
      乃屬善意占有云云；惟按，共有物之分割，經分割形成判
      決確定者，即生共有關係終止及各自取得分得部分所有權
      之效力，共有人對於他共有人分得部分，既喪失共有權利
      ，其占有，除另有約定外，或有其他特別情形（例如共有
      人對於他共有人分得之部分有地上權、租賃權等存在）外
      ，尚難謂有法律上之原因（最高法院84年度台上字第2027
      號判決意旨參照）；又所謂善意占有，乃指占有人不知其
      無權利或未懷疑其無權利之事實而言。本件系爭土地業經
      分割判決確定，而分歸為被告所有，復業已登記予被告，
      有土地登記第一類謄本（見本院卷第30頁）在卷可稽，並
      為原告所明知，則原告對系爭土地即喪失共有權利，兩照
      復無占有之約定，原告之占有即屬無法律上之原因，且原
      告亦應明知其於分割後已無權利繼續占有系爭土地。縱系
      爭水塔於前案訴訟前即已存在，亦難認原告所有之系爭水
      塔，在前案訴訟分割後，猶座落於分割後被告所有之系爭
      土地上，係屬善意占有，自無從據以對抗現所有人即被告
      等人，並可主張有權占有妨礙點交，故原告此部份之主張
      亦無理由。
    (三)況債務人異議之訴，須主張執行名義成立後，有消滅或妨
      礙債權人請求之事由發生，或異議之原因事實係發生在前
      訴訟言詞辯論終結後者，始得為之，此觀強制執行法第14
      條第1 項之規定自明。縱原告主張系爭水塔於前案訴訟時
      即已存在之事實為真，此亦應係屬在執行名義成立之前即
      已存在之事由，則為執行名義之裁判，縱有未當，亦非異
      議之訴所能救濟；原告執此部分之事實提起異議之訴，亦
      無理由。
（二）又本件事證已臻明確，原告請求履勘現場以確定系爭水塔
      於前案訴訟前已存在之調查證據請求，因已與本院之上開
      判決結論無涉，本院爰不再依原告之請求而為調查；另本
      件原告之訴既已因無理由而應予駁回，故兩造其餘之爭點
      ，以及攻擊防禦方法，諸如被告乙○○是否為本件訴訟之
      適格當事人、系爭水塔如作為水源是否不應予以拆除等，
      於本院上開判斷及結論無所影響，本院爰不再一一加以審
      酌論駁，均併此敘明。
七、綜上所述，原告主張被告不得以分割共有土地之判決聲請點
    交而拆除系爭水塔，且原告係善意占有系爭土地，水塔作為
    水源亦不應拆除等語，洵屬無據；從而，原告主張本院95年
    度執字第83412 號強制執行程序，就拆除系爭水塔之執行行
    為應予撤銷，為無理由，應予駁回。
據上論結，本件原告之訴無理由，爰依民事訴訟法第385 條第1
項、第78條，判決如主文。
中    華    民    國    97    年    2     月    29    日
                  民事鳳山分庭法  官  李怡諄
正本係照原本作成。
如不服本判決，應於送達後20日內，向本院提出上訴狀並表明上
訴理由，如於本判決宣示後送達前提起上訴者，應於判決送達後
10日內補提上訴理由書（須附繕本）。
中    華    民    國    97    年    2     月    29    日
                              書記官  陳建琪


司法院資訊處製作；財團法人民間司法改革基金會備份。
